臺北高等行政法院判決
　　　　　　　　　　　　　　　　　　96年度簡字第00624號
原　　　告　甲○○
被　　　告　臺北縣政府
代　表　人　乙○○（縣長）
上列當事人間因身心障礙者保護法事件，原告不服內政部中華民
國96年5月30日台內訴字第0960064016號（案號：0000000000）
訴願決定，提起行政訴訟。本院判決如下：
    主  文
原告之訴駁回。
訴訟費用由原告負擔。
    事  實  及　理　由
一程序說明：
  本件因屬不服行政機關所為罰鍰處分而涉訟，其標的之金額為
  新臺幣（下同）2萬元，係在20萬元以下，依行政訴訟法第229
  條第1項第2款、第2項規定及司法院民國（下同）92年9月17日
  （92）院臺廳行一字第23681號令，應適用簡易程序，本院並
  依同法第233條第1項規定，不經言詞辯論，逕行裁判。
二事實概要：
  原告獨資於坐落臺北縣淡水鎮○○路○段102號（下稱系爭地址
  ）經營「泰風泰式舒活館」，領有被告核發95年8月9日北縣商
  聯甲字第09509586－1號台北縣政府營利事業登記證，登記事
  項：「……五、所在地：臺北縣淡水鎮○○路○段102號2樓（
  現場僅供辦公室使用）……七、營業項目：(一)F206020日常用
  品零售業(二)I101090食品顧問業(三)I199990其他顧問服務業（美
  容諮詢）」。臺北縣政府警察局淡水分局警員於96年2月14日
  19時30分在系爭地址查獲原告僱用訴外人之非視覺障礙者廖淑
  美、林美祝及張莉佳為不特定人從事按摩，涉有違反身心障礙
  者保護法之行為，以96年2月15日北縣警淡行字第0960004985
  號函檢送臨檢紀錄表及調查筆錄，移請被告辦理。被告認為原
  告於系爭地址經營「泰風泰式舒活館」之負責人，僱用明眼訴
  外人女子廖淑美、林美祝及張莉佳為不特定人士從事按摩服務
  ，經警方查獲，有違反行為時身心障礙者保護法（民國96年07
  月11日修正為身心障礙者權益保障法）第37條第1項之情事，
  應依行為時同法第65條第2項第1項規定處罰，作成96年3月3日
  北府社障字第0960117600號函裁處原告2萬元罰鍰。原告不服
  ，以其領有高雄市傳統民俗療法協會95年10月25日高市民療協
  字第89011號整復員證書，依法應得為不特定人進行推拿整復
  等由，提起訴願，遭決定駁回，遂提起本件行政訴訟。
三兩造聲明：
  (一)原告聲明：
    1.撤銷原處分及訴願決定。
    2.訴訟費用由被告負擔。
  (二)被告聲明：
    1.駁回原告之訴。
    2.訴訟費用由原告負擔。
四兩造爭點要領：
  (一)原告主張：
    1.臺北縣政府警察局淡水分局於96年2月14日19時30分，於
      系爭地址原告經營「泰風泰式舒活館」查獲原告僱用訴外
      人之非視覺障礙者廖淑美、林美祝及張莉佳為不特定人從
      事按摩。該認定原告僱用非視覺障礙者為不特定人從事按
      摩與事實不符。
    2.原告及從事為客人推拿之訴外人廖淑美、林美祝及張莉佳
      等三人，均領有高雄市傳統民俗療法協會95年10月25日高
      市民療協字第89011號整復員證書。理應容許為客人從事
      推拿及整復等民俗傳統療法，詳行政院衛生署82年11月19
      日衛署醫字第82075656號函。
    3.原告因初次開業對於推拿、指壓、整復等民俗傳統療法與
      （行為時）身心障礙者保護法之按摩名稱，使難了解易於
      （混淆）定位不明。原告若有違反身心障礙者保護法，請
      鈞院賜予從輕罰鍰或撤銷本案原處分。
  (二)被告主張：
    1.行為時身心障礙者保護法第37條第1項規定：「非本法所
      稱視覺障礙者不得從事按摩業，但醫護人員以按摩為病人
      治療者，不在此限。」同法第65條第1、2項規定：「（第
      1項）違反第37條第1項者，處新臺幣一萬元以上三萬元以
      下罰鍰……。（第2項）前項違法事件如於營業場所內發
      生並依前項標準加倍處罰場所之負責人或所有權人。」
    2.本案原告經營「泰風泰式舒活館」並僱用明眼女子訴外人
      廖淑美、林美祝及張莉佳為不特定人士從事按摩服務，經
      警方查獲亦於調查筆錄內坦承在店內從事按摩工作，經現
      場消費者黃○○指認提供按摩服務且調查筆錄係受命偵訊
      人員請受詢問人當場閱讀為無訛後始簽名捺印。
五理由：
  (一)本件違章行為發生於96年2月14日，原處分作成於96年3月3
    日，雖身心障礙者保護法於96年07月11日修正為身心障礙者
    權益保障法（原身心障礙者保護法第37條第1項規定，變更
    條號為身心障礙者權益保障法第46條第1項規定，罰則部分
    原身心障礙者保護法第65條第1、2項規定，變更為身心障礙
    者權益保障法第98條規定），依照行政罰法第5條規定：「
    行為後法律或自治條例有變更者，適用行政機關最初裁處時
    之法律或自治條例。但裁處前之法律或自治條例有利於受處
    罰者，適用最有利於受處罰者之規定。」因行為時與裁處時
    適用法律並未變更，故仍應適用行為時身心障礙者保護法之
    規定，先予敘明。
  (二)按「（第1項）非本法所稱視覺障礙者，不得從事按摩業。
    ……」「（第1 項）違反第三十七條第一項者，處新臺幣一
    萬元以上三萬元以下罰鍰，並限期改善。（第2 項）前項違
    法事件如於營業場所內發生並依前項標準加倍處罰場所之負
    責人或所有權人。」行為時身心障礙者保護法第37條第1項
    、第65條第1、2項定有明文。
  (三)本判決二事實概要欄所示之原告獨資於系爭地址經營「泰風
    泰式舒活館」，領有被告核發95年8月9日北縣商聯甲字第09
    509586－1號台北縣政府營利事業登記證，登記事項：「…
    …五、所在地：臺北縣淡水鎮○○路○段102號2樓（現場僅
    供辦公室使用）……七、營業項目：(一)F206020 日常用品零
    售業(二)I101090食品顧問業(三)I199990其他顧問服務業（美容
    諮詢）」。臺北縣政府警察局淡水分局警員於96年2月14日
    19時30分在系爭地址查獲原告僱用訴外人之非視覺障礙者廖
    淑美、林美祝及張莉佳為不特定人從事按摩等情，有查獲之
    臺北縣政府警察局淡水分局96年2月15日北縣警淡行字第096
    0004985 號函檢送臨檢紀錄表及原告及訴外人廖淑美、林美
    祝及張莉佳，以及當場訴外人消費者黃○○調查筆錄影本附
    原處分卷可稽，經核原告及訴外人廖淑美、林美祝及張莉佳
    以及訴外人消費者黃○○供稱：「……當時有一名服務生（
    編號21號）外國人以雙手手掌壓我的手腳，及後背使我解除
    疲勞。」相符，又原告及訴外人廖淑美、林美祝及張莉佳均
    非視覺障礙者為兩造所不爭，而原告除以原告及訴外人廖淑
    美、林美祝及張莉佳等人，均領有高雄市傳統民俗療法協會
    95年10月25日高市民療協字第89011 號整復員證書，得以為
    客人從事推拿及整復等民俗傳統療法為主張外，其餘並不爭
    執，故原告僱用明眼訴外人女子廖淑美、林美祝及張莉佳為
    不特定人士從事按摩服務，應可以認定。
  (四)關於原告主張原告及訴外人廖淑美、林美祝及張莉佳等人領
    有高雄市傳統民俗療法協會95年10月25日高市民療協字第89
    011號整復員證書，得以從事為客人推拿及整復等民俗傳統
    療法云云，是否足取，攸關原處分違法與否？
    1.何人得以從事按摩業？依照行為時身心障礙者保護法第37
      條第1項規定，醫護人員以按摩為病人治療者以外，非視
      覺功能障礙者，不得從事按摩業，而且限制視覺功能障礙
      者經專業訓練並取得資格者，始得在固定場所從事理療按
      摩工作（同法條第2項）；又按摩業，應依同法條第3項規
      定：「視覺障礙者從事按摩或理療按摩，應向執業所在地
      主管機關申請按摩或理療按摩執業許可證。」辦理執業許
      可證，而依照同法條第4 項規定：「前項執業之資格與許
      可證之核發、換發、補發、廢止及其他應遵行事項之辦法
      ，由中央主管機關會同中央衛生主管機關定之。」授權中
      央主管機關會同中央衛生主管機關定訂定管理辦法，查92
      年3 月3 日內政部台內社字第09200632775 號令、行政院
      衛生署衛署醫字第0920202555號令會銜修正發布視覺障礙
      者從事按摩業資格認定及管理辦法( 原名稱按摩業管理規
      則) 第1 條規定：『本辦法依身心障礙者保護法( 以下簡
      稱本法) 第三十七條第四項規定訂定之。」第2 條規定：
      「按摩業之管理，除法令另有規定外，依本辦法之規定。
      」第4 條規定：「按摩業之手技，包括：輕擦、揉捏、指
      壓、叩打、震顫、曲手、運動及其他特殊手技。」第5 條
      規定：「從事按摩業者，應具備下列條件：一、依本法領
      有身心障礙手冊之視覺障礙者。二、經按摩技術士技能檢
      定合格。三、領有主管機關核發之按摩技術士執業許可證
      。」核上述之視覺障礙者從事按摩業資格認定及管理辦法
      ，除有行為時身心障礙者保護法第37條第4 項規定明確授
      權外，徵之行為時身心障礙者保護法第1 條規定：「為維
      護身心障礙者之合法權益及生活，保障其公平參與社會生
      活之機會，結合政府及民間資源，規劃並推行各項扶助及
      福利措施，特制定本法；……」之立法理由，並未逾越法
      律授權之範圍與立法精神。職是，行政機關據以行政，行
      政法院為判斷時，自應予尊重。
　　2.按原告上述主張僅言有行政院衛生署82年11月19日衛署醫
　　　字第82075656號函可以為憑。
    3.查行政院衛生署82年11月19日衛署醫字第82075656號係公
      告「不列入醫療管理之行為事項是否給付」其全文內容為
      「：不列入醫療管理之行為：一、未涉及接骨或交付內服
      藥品，而以傳統之推拿手法，或使用民間習用之外敷膏藥
      、外敷生草藥與藥洗，對運動跌損傷所為之處置行為。二
      、未使用儀器，未交付或使用藥品，或未有侵入性，而以
      傳統習用方式，對人體疾病所為之處置行為。如藉按摩、
      指壓、刮痧、腳底按摩、收驚、神符、香灰、拔罐、氣功
      與內之功術等方式，對人體疾病所為之處置行為。」核其
      內容並非准許非視覺障礙者以及領有高雄市傳統民俗療法
      協會整復員證書之人從事按摩業，相當明確。此觀內政部
      ，90年5 月16日台內社字第9014314 號函釋：「一、依據
      行政院衛生署90年4 月19日衛署醫字第0900020532號函辦
      理……。二、依據該署前開號函說明：『查本署82年11月
      19日衛署醫字第82075656號公告不列入醫療管理行為，所
      稱之『以傳統習用方式，如藉指壓、按摩、腳底按摩等方
      式對人體疾病所為之處置行為』，其中『按摩』乙詞，因
      易與身心障礙者保護法所稱之『按摩』混淆，業經本署86
      年9 月9 日衛署醫字86048995號函刪除在案。三、本案究
      係對『人體疾病所為之處置行為』或執行『按摩業管理規
      則』所稱之按摩，請依個案具體事實分別認定之。」所為
      之釋示即明。
    4.再參照內政部89年11月14日台（89）內社字第8930184號
      函釋：「……二、依據按摩業管理規則第四條規定：按摩
      業之手技包括：輕擦、揉捏、指壓、扣打、震顫、曲手、
      運動、壓迫及其他特殊手技。……三、至有關坊間推拿館
      、瘦身及護膚美容等行業如以變相之推拿、或無（或未使
      用）瘦身、護膚美容設備，卻有運用『手技』為消費者服
      務之實者，如未當場發現其從事按摩時，自不宜謂其係現
      從事按摩；既其已承認有從事違法之按摩行為，且有事實
      足資證明者，當應依身心障礙者保護法及按摩業管理規則
      處理之。」內容，以訴外人消費者黃○○供稱：「……當
      時有一名服務生（編號21號）外國人以雙手手掌壓我的手
      腳，及後背使我解除疲勞。」之情，本件之行為為按摩，
      應無可爭議。
    5.又原告於系爭地址經營「泰風泰式舒活館」，領有被告核
      發95年8月9日北縣商聯甲字第09509586－1號台北縣政府
      營利事業登記證，登記事項：「……五、所在地：臺北縣
      淡水鎮○○路○段102號2樓（現場僅供辦公室使用）……
      七、營業項目：(一)F206020日常用品零售業(二)I101090食品
      顧問業(三)I199990其他顧問服務業（美容諮詢）」有原告
      提出之台北縣政府營利事業登記證影本附訴願卷可稽，原
      告未取得許可經營按摩業而為之，且係營業場所之負責人
      ，亦為事證明確。
    6.從而，原告主張原告及訴外人廖淑美、林美祝及張莉佳等
      人領有高雄市傳統民俗療法協會95年10月25日高市民療協
      字第89011 號整復員證書，得以從事為客人推拿及整復等
      民俗傳統療法云云，要無可採。
  (五)綜上所述，原處分以原告等違反行為時身心障礙者保護法第
    37條第1項規定，依同法第65條第2項規定，處原告2萬元罰
    鍰之處分，洵屬合法，訴願決定遞予維持，亦無不合，原告
    起訴請求撤銷原處分及訴願決定，為無理由，應予駁回。
據上論結，本件原告之訴為無理由，依行政訴訟法第98條第1 項
、第233條第1項規定，判決如主文。
中　　華　　民　　國　　96　　年　  11　　月　 23  　 日
                        第 一 庭  法　官  王立杰
上為正本係照原本作成。
本件以訴訟事件所涉及之法律見解具有原則性者為限，始得於本
判決送達後20日內向本院提出上訴狀並表明上訴理由，如已於本
判決宣示後送達前提起上訴者，應於判決送達後20日內補具上訴
理由（均按他造人數附繕本），且經最高行政法院許可後方得上
訴。
中　　華　　民　　國　　96　　年　  11　　月　 23  　 日
                                  書記官  林玉卿
